【裁判字號】    85,訴,403
【裁判日期】    920812
【裁判案由】    參與分配之訴
【裁判全文】
臺灣新竹地方法院民事判決  八十五年度訴字第四○三號
    原      告  乙○○
    訴訟代理人  丙○○律師
                丁○○
    被      告  甲○○
    訴訟代理人  徐秀鳳律師
右當事人間請求參與分配之訴事件，本院判決如左：
    主      文
本院八十四年度執字第二九一三號清償票款強制執行事件八十五年三月一日所作分配
表，其中分配表所示關於被告第二順位抵押權新台幣（下同）伍佰萬元，及普通債權
壹拾萬元之債權，均應予剔除，不得列入分配表受分配。
訴訟費用由被告負擔。
    事實及理由
甲、程序部分：
    兩造先前之確認抵押權不存在之訴，訴訟標的為抵押權之法律關係，本件分配表
    異議之訴訴訟標的為異議權，性質上屬形成權，二訴之訴訟標的不同，無一事不
    再理之適用，本院仍得為實體判決；又強制執行法八十五年十月九日修正前（以
    下稱舊法）第三十九條規定：「債權人對於分配表金額之計算及分配之次序，有
    不同意者，應於分配期日前，向執行法院提出書狀，聲明異議」。實務上均認分
    配表異議之訴，僅得就債權額受分配之比例、分配之次序、分配金額誤算或計算
    方法等事項，請求判決。如對於分配表所列之債權主張債權不存在，只能另行提
    起確認債權不存在之訴，不得排斥該債權人按執行法院所作分配表受分配之權利
    （最高法院六十四年台上字第一一二三號、七十年台上字第三四四三號、七十四
    年台上字第八九九號判例參見），惟上開規定，於八十五年十月九日修正時，業
    已變更，新法刪除無執行名義債權人得聲明參與分配，及提起參與分配之訴之規
    定，而第三十九條第一項規定則修正為：「債權人或債務人對於分配表所載各債
    權人之債權或分配金額有不同意者，應於分配期日一日前，向執行法院提出書狀
    ，聲明異議」。依該規定，不論對分配表所載之債權存否，或對金額之計算、次
    序等事項有爭執，均得提起分配表異議之訴救濟，本件原告雖在舊法時期起訴，
    惟起訴後強制執行法已修正為上開內容，依據程序從新之原則，本件分配表異議
    之訴自屬合法。
乙、實體部分
一、原告主張：本院八十四年度執字第二九一三號清償票款強制執行事件，拍賣訴外
    人王錫揚所有坐落新竹市○○段第五七一之二二、五七一之二三地號土地及其上
    二四六建號房屋（以下簡稱系爭房地），被告甲○○以第二順位抵押權人（抵押
    債權原本新台幣（下同）五百萬元）及以普通債權十萬元聲明參與分配，並經本
    院民事執行處將其列入分配表第二次序優先受償，分配金額為四百二十一萬九千
    八百八十六元，有分配表一份在卷可稽。惟原告先前提起確認抵押權不存在之訴
    ，請求確認訴外人王錫揚與被告間就坐落新竹市○○段五七一之一二四、五七一
    之二二、五七一之二三地號土地所設定五百萬元抵押權不存在，及命被告將上開
    抵押權設定登記塗銷，除五七一之一二四地號部分駁回外，就五七一之二二、五
    七一之二三地號土地及其上二四六建號之抵押權不存在，已獲勝訴判決確定，是
    以分配予被告之第二順位抵押權應予剔除甚明。另有關普通債權十萬元部分，依
    強制執行法第三十四條第一項規定：「有執行名義之債權人聲明參與分配時，應
    提出該執行名義之證明文件」。又辦理強制執行事件應行注意事項第十九條規定
    「無執行名義之普通債權人聲明參與分配者，執行法院應即駁回之。」被告就前
    開普通債權十萬元部分從未提出執行名義，應予以剔除，不能列入分配。故被告
    主張之債權，均不能列入分配，應予剔除等語。並聲明：台灣新竹地方法院八十
    四年度執字第二九一三號清償票款強制執行事件八十五年三月一日（原告誤為三
    月六日）所作分配表，其中分配表所示關於被告第二順位抵押權五百萬元及普通
    債權十萬元應予剔除，不得列入分配表受分配。
二、被告則以：依強制執行法第四十一條提起分配表異議之訴，僅得就債權額受分配
    之比例、分配之次序、分配金額誤算或計算方法等事項，請求判決。對於有執行
    名義之債權人之聲明參與分配，如主張其虛設債權，只能另行提起確認債權不存
    在之訴，不得排斥該債權人按執行法院所作分配表受分配之權利，最高法院六十
    四年台上字第一一二三號、七四年台上字第八九九號，七十年台上字第三四四三
    號分別著有判例。查原告於起訴狀及八十五年五月一日所提出之追加聲明暨補充
    理由狀之真意，既係主張被告之第二順位抵押債權及普通債權均不存在，而訴請
    剔除，並非對被告債權額度受分配之比例、分配之次序、分配金額、計算方法之
    事項請求判決。依前揭判例意旨，原告之主張且於法不合應予駁回。又訴外人王
    錫揚前為資金週轉，確實於八十四年五月將其所有系爭房地設定五百萬元抵押權
    予被告向其借款，被告並分別於同年六月九日匯二百六十萬元及同年月十二日匯
    二百五十萬元與訴外人王錫揚，有匯款單兩紙在卷足稽（被證一），是被告確有
    貸予訴外人王錫揚五百一十萬元，該抵押權確實存在置辯。並聲明：原告之訴駁
    回。
三、法院之判斷
  (一)原告訴請剔除抵押權五百萬元部分：
    查原告先前提起確認抵押權不存在之訴，請求確認訴外人王錫揚與被告間就坐落
    新竹市○○段五七一之一二四、五七一之二二、五七一之二三地號土地所設定五
    百萬元抵押權不存在，及命被告將上開抵押權設定登記塗銷，除五七一之一二四
    地號部分駁回外，就確認系爭房地之抵押權不存在，已獲勝訴判決確定，有八十
    四年度訴字第六四一號塗銷抵押權事件歷審之判決書在卷可稽，並經本院調卷查
    明無誤，前開案件就確認抵押權不存在之訴訟標的，有既判力，本院應受其拘束
    ，不得為相反之判斷，故原告請求本院八十四年度執字第二九一三號清償票款強
    制執行事件八十五年三月一日所作分配表，其中分配表所示關於被告第二順位抵
    押權五百萬元之債權應予剔除，不得列入分配，為有理由，應予准許。
  (二)原告訴請剔除普通債權十萬元部分：
    依舊法第三十四條第二、三項規定：「無執行名義之債權人聲明參與分配時，應
    提出其債權之證明，並釋明債務人無他財產足供清償。執行處接受前項聲明後，
    應通知各債權人及債務人，命於三日內為是否承認聲明人參與之回答」。故依舊
    法規定，無執行名義債權人聲明參與分配時，須提出債權證明並釋明債務人無其
    他財產足供清償始符合參與分配之形式要件。又依強制執行法第一百四十一條規
    定「本法施行前，已開始強制執行之事件，視其進行程度，依本法所定程序終結
    之。其已進行之部分，不失其效力。」強制執行法於八十五年十月九日總統公布
    施行，依中央法規標準法第十三條規定，於八十五年十月十一日起發生效力。無
    執行名義債權人須於八十五年十月十一日之前，依舊法規定合法聲明參與分配，
    始得列入分配表，本件被告於八十五年一月十五日提出陳報狀到院，並附具借據
    ，主張其對於訴外人王錫揚有五百萬元抵押借款及十萬元普通借款，惟並未釋明
    債務人即訴外人王錫揚無他財產足供清償，嗣後亦未補正上開要件，本院執行處
    亦未踐行通知其他債權人及債務人表示是否承認被告參與分配之程序，即逕行列
    入分配表，依前開說明，被告參與分配即非合法，原告請求剔除十萬元之普通債
    權，並無不合，應予准許。
  (三)綜上，原告提起分配表異議之訴，請求本院八十四年度執字第二九一三號清償票
    款強制執行事件八十五年三月一日所作分配表，其中關於被告第二順位抵押債權
    五百萬元，及普通債權十萬元之債權均應予剔除，不得列入分配表受分配，為有
    理由。
  (四)因本案事證已臻明確，兩造其餘主張陳述及所提之證據，核與判決之結果不生影
    響，毋庸再予一一論述，附此敘明。
四、訴訟費用負擔之依據：民事訴訟法第七十八條。
中      華      民      國    九十二    年      八      月     十二     日
                                  臺灣新竹地方法院民事第二庭
~B法      官  彭洪英
右為正本係照原本作成。
如對本判決上訴須於判決送達後二十日內向本院提出上訴狀。
~B法院書記官  吳美雲
中      華      民      國    九十二    年      八      月     十二     日


司法院資訊處製作；財團法人民間司法改革基金會備份。
